Inventaris van het archief van het Ministerie van Binnenlandse Zaken: Afdeling Kunsten en Wetenschappen, 1875-1918
Nationaal Archief, Den Haag
. Blijkens de indices op de correspondentie van de Afdeling Kunsten en Wetenschappen moeten er ook stukken betreffende 'inrichtingen van gevaar' zijn geweest, die betrekking hadden op adviezen bij de aanvrage van hinderwetvergunningen; de afdeling kon bezwaar aantekenen als zij meende dat een overheidsgebouw in het geding was. Deze stukken werden nergens aangetroffen; vermoedelijk zijn zij als een deel van het archief van het Ministerie van Sociale Zaken dat betrekking heeft op hinderwetvergunningen vernietigd.
Bij Koninklijk Besluit van 24 juni 1954, nr. 11, werden de archieven van de Afdelingen Onderwijs, Kunsten en Wetenschappen van het Ministerie van Binnenlandse Zaken over de jaren 1875-1918 aan het Algemeen Rijksarchief overgedragen
Na vaststelling van het Koninklijk Besluit is het archief stilzwijgend naar het depot van het Algemeen Rijksarchief overgebracht, althans in de archieven van de verschillende afdelingen is vergeefs naar correspondentie gezocht.
. Buiten deze overdracht vielen de publicaties van deze afdelingen, die als bibliotheekbescheiden van het ministerie werden beschouwd en als zodanig zijn gecatalogiseerd.
Het archief is krachtens bepalingen van de Archiefwet overgebracht.
Inhoud en structuur van het archief
2.04
Inhoud
Het archief bevat stukken betreffende de zorg van de regering voor het cultuurbeleid in de periode 1875-1914. Het archief weerspiegelt activiteiten van de afdeling Kunsten en Wetenschappen van het Ministerie van Binnenlandse Zaken in de 'zaken betreffende: het archiefwezen, de Koninklijke bibliotheek, geschiedkundige gedenktekens, Rijksverzamelingen van munten en penningen, van schilderijen en zeldzaamheden, de Koninklijke Academie van Wetenschappen, de ondernemingen van Wetenschap- en Kunst en haar aanmoediging, aankoop van boekwerken en andere voorwerpen van kunst en wetenschap, de Rijksacademie van beeldende kunsten, de Koninklijke Muziekschool, de tentoonstellingen van kunst en wetenschap ...'
besluit van de minister van Binnenlandse Zaken van 25 juni 1875, 1a.M van de Afdeling Algemene Zaken en Comptabiliteit
Achteraan het archief is een documentatieverzameling gevoegd, waarin fotokopieën van stukken zijn opgenomen, die door Victor de Stuers van karikaturen zijn voorzien, alsmede concepten van essays die als memo's randen in het archief zijn gevoegd. De kopieën bevatten verwijzingen naar de oorspronkelijke inventarisnummers (Inventarisnummers 3515-3516.).
Selectie en vernietiging
Er is een lijst van vernietigde stukken gecompileerd uit een verzameling vernietigingsvoorstellen die tijdens de inventarisatie zijn opgesteld en waarvoor tussentijds machtiging is verkregen
Machtigingen werden verstrekt ingevolge beschikkingen van het Ministerie van Cultuur, Recreatie en Maatschappelijk Werk van 19 november 1976 MMA/AR 188.568 II, 3 mei 1977, nr. MMA/AR 191.055 I en 6 mei 1977, nr. MMA/AR nr. 191.185 II.
. Deze lijst is aanzienlijk korter dan de voorgestelde vernietigingslijst van het Ministerie van Cultuur, Recreatie en Maatschappelijk Werk van 1982
Lijst van te vernietigen archiefbescheiden van het Ministerie van Cultuur, Recreatie en Maatschappelijk Werk (Rijswijk, 1982).
. Categorieën die daar zijn opgevoerd als uitvoering van subsidie-voorschriften, zijn bijvoorbeeld welbewust niet in de lijst opgenomen. Dossiers inzake individuele subsidieverleningen, verzoeken om ondersteuning van publicaties en ingekomen verzoeken en aanbevelingen, waaraan geen gevolg is gegeven, bleven derhalve bewaard: zij geven een beeld van het beleid van de Afdeling Kunsten en Wetenschappen over een materie waarover indertijd geen voorschriften bestonden.
Lijst van vernietigde stukken
Deze lijst geeft aan welke stukken de inventarisator in de regel niet voor blijvende bewaring in aanmerking achtte te komen. Dit houdt niet in dat alle stukken zonder uitzondering vernietigd zijn.
Algemeen
Verzoeken om inlichtingen van eenvoudige en niet principiële aard, met de minuten van de daarop verzonden antwoorden. 1875-1918.
Geleidebrieven. 1875-1918.
Stukken betreffende doorzending van verzoeken en doorverwijzing van personen. 1875-1918.
Ingekomen rekesten, waarop geen beschikking is getroffen en ingekomen aanbevelingen, waarop niet nader is ingegaan, zijn bewaard gebleven, voorzover ze niet in een andere categorie van deze lijst vallen.
Financiën
Stukken betreffende over- en afschrijving van gelden op begrotingen. 1875-1918.
Stukken betreffende de uitvoering van subsidiebeschikkingen en jaarlijkse herhaling van subsidiebeschikkingen. 1875-1918.
Personeel
Stukken betreffende sollicitatie, benoeming, indiensttreding en eervol ontslag van:
ambtenaren, lager dan de rang van commies
niet-docerend personeel van onderwijsinrichtingen
opzichters van gebouwen
bewakend personeel van musea onder directie van een wetenschappelijke staf
tijdelijk aangestelde krachten. 1875-1918.
Mededelingen van en over personeelsleden betreffende huwelijk, geboorte van kinderen en overlijden, uitgezonderd wanneer deze medelingen het leidend personeel van een instelling betreffen. 1875-1918.
Beschikkingen, houdende vaststelling van individuele ambtenarensalarissen, voorzover die niet zijn betwist of daarop geen aandrang is uitgeoefend. 1875-1918.
(Door het Ministerie van Binnenlandse Zaken werd tot 1911 een aparte tractementsregister bijgehouden.)
Verzoeken om gratificatie en correspondentie daarover. 1875-1918.
Verrekening van boetes, opgelegd aan functionarissen. 1875-1918.
Verzoeken om verlof van leidend personeel met stukken betreffende de afdoening en de waarneming van hun functies. 1875-1918.
(Stukken betreffende studiereizen zijn bewaard gebleven.)
Stukken betreffende kostendeclaraties. 1875-1918.
Stukken betreffende de vaststelling van pensioengrondslagen. 1875-1918.
Sollicitaties en verzoeken om plaatsing, waarop niet is ingegaan. 1875-1918.
Kantooraangelegenheden
Stukken betreffende het onderhoud van kantoorruimten en de aanschaf en verkoop van kantoorbehoeften. 1875-1918.
Gebouwen en inrichting
Stukken betreffende periodiek terugkerende onderhouds- en herstellingswerkzaamheden. 1875-1918.
Stukken betreffende kleine verbouwingen aan niet-monumentale panden. 1875-1918.
(Hierbij is rekening gehouden met de thans vigerende monumentenlijst.)
Stukken betreffende de inrichting van niet-monumentale interieurs en de aanschaf, het onderhoud en de verkoop van meubilering en stoffering, voorzover het geen kunstvoorwerpen zijn. 1875-1918.
Stukken betreffende de voorziening van water, gas, elektriciteit en telefoonaansluitingen, met uitzondering van universitaire gebouwen en laboratoria. 1875-1918.
Stukken betreffende periodieke controles van brandblusmiddelen. 1875-1918.
Stukken betreffende aanbesteding van brandstoffenleveranties. 1875-1918.
Stukken betreffende verzoeken aan de afdeling om reacties op verzoeken van eigenaars van "inrichtingen van gevaar" om een hinderwetvergunning. 1875-1918.
(Deze stukken zijn niet aangetroffen en vermoedelijk vroeger vernietigd.)
Stukken betreffende het drukken, uitgeven en verspreiden van bestekken. 1875-1918.
Stukken betreffende de werving van aannemers na vaststelling van het bestek en de sollicitatie van aannemers. 1875-1918.
Stukken betreffende toestemming om buiten aanbesteding om kleine werkzaamheden te laten verrichten. 1875-1918.
Beheer van musea, archieven en bibliotheken ("rijksverzamelingen")
Berichten over tijdelijke wijzigingen van openingstijden of kortstondige sluitingen van instellingen voor het publiek. 1875-1918.
Periodieke opgaven van bezoekersaantallen. 1875-1918.
Stukken betreffende verzoeken om toestemming tot het maken van reprodukties van kunstvoorwerpen. 1875-1918.
Stukken betreffende verzoeken om eenvoudige inlichtingen uit archieven en om toestemming tot raadpleging van archiefstukken. 1875-1918.
Stukken betreffende tijdelijke uitlening van archiefstukken, bibliotheekboeken en kunstvoorwerpen uit musea. 1875-1918.
Stukken betreffende verzoeken om rondleidingen door musea. 1875-1918.
Stukken betreffende de verrekening van verkoop van museumreprodukties en de inkomsten uit de vervaardiging van afschriften van archiefstukken en de positieve bevindingen van de Algemene Rekenkamer bij controle. 1875-1918.
Stukken betreffende de uitvoering van bestellingen van medailles aan schenkers van rijksverzamelingen. 1881-1918.
Stukken betreffende de verpachting van het restaurant van het Rijksmuseum. 1885-1918.
Inrichtingen van kunstonderwijs
Stukken betreffende de uitvoering van bestellingen van prijsmedailles bij wedstrijden. 1875-1918.
(Zie verder onder personeel en gebouwen en inrichting.)
Publicaties
Mededelingen, bestemd voor publicatie in de Staatscourant. 1875-1918.
Bijlagen van periodieke verslagen van instellingen, bestemd voor te publiceren jaarverslagen: staten van aanwinsten, archiefinventarissen e.d.
Stukken betreffende de uitvoering van opdrachten van door het Rijk te drukken publicaties en de verspreiding van deze publicaties. 1875-1918.
Stukken betreffende de verrekening van inkomsten uit de verkoop van rijkspublicaties. 1875-1918.
Wetenschappelijke informatie
Introductie- en aanbevelingsbrieven van buitenlandse onderzoekers in Nederlandse instellingen, met correspondentie daarover. 1875-1918.
Aanbiedingen van boeken aan het ministerie, met dankbetuigingen. 1875-1918.
(Prospectussen en andere beschrijvingen van de inhoud zijn bewaard gebleven, evenals verzoeken om ondersteuning door verspreiding.)
Stukken betreffende de publicatie van boektitels in de Staatscourant krachtens de uitvoering van de Wet op het Kopijrecht van 1877. 1876-1881.
Stukken betreffende de uitvoering van internationale ruilovereenkomsten van regeringspublicaties en tijdschriften. 1875-1918.
Stukken betreffende de aanschaf van boeken voor handbibliotheken van instellingen, vallend onder Kunsten en Wetenschappen. 1875-1918.
Ordening van het archief
De administratieve bescheiden van het Ministerie van Binnenlandse Zaken werden tot 1880 formeel geordend volgens het bij Koninklijk Besluit van 4 september 1823, nr. 7, voorgeschreven verbaalstelsel. Bij dit stelsel werden de ingekomen stukken als bijlagen gevoegd bij de minuten van de besluiten of uitgaande brieven, die naar aanleiding van die ingekomen stukken zijn genomen of geschreven
Over de geschiedenis van de registratuurstelsels van de departementen van Algemeen Bestuur zie er A.E.M. Ribberink, Registratuur en Rijksadministratie in de 19e eeuw, ('s-Gravenhage 1970), en M.G.H.A. de Graaff, Registratuur en Rijksadministratie in de 19e eeuw, ('s-Gravenhage, 1975).
. Als nadere toegang op deze chronologische serie gold een index, waarin de correspondentie systematisch onder hoofd werd gebracht en een klapper, die weer naar de index verwees. Hoe geschikt dit stelsel ook moge zijn voor de controle van interdepartementale correspondentie over concrete gevallen (personen of plaatsen), het bleek niet te werken, wanneer de administratie veelvuldig oudere bescheiden wilde raadplegen voor soortgelijke handelingen, oude aken opnieuw in behandeling moesten komen of bepaalde werkzaamheden continu aan eenzelfde object moesten worden verricht. Wanneer de administratie een begeleidende functie had of wanneer veel rapportage plaats vond, verwaterde het registratuurstelsel al gauw tot een agendastelsel.
Sedert 1831 bestond bij de Afdeling Onderwijs, Kunsten en Wetenschappen de praktijk om de stukken eenvoudig op datum van binnenkomst op te bergen. Snel terugzoeken van stukken om deze tijdelijk in één 'dossier' op een bureau te hebben, was hier niet mogelijk. Zolang echter nog niet op de vervaardiging van indices en klappers werd bezuinigd, bleef het systeem werkbaar. Bij besluit van de minister van Binnenlandse Zaken van 30 december 1873, nr. 168, 1e afdeling, werd echter 'om eenheid van inrigting en behandeling der Agenda's, Indexen en Klappers bij de onderscheidene afdelingen van dit departement te verkrijgen' een instructie vastgesteld, die per 1 januari 1874 in werking is getreden. In feite hield dit een vereenvoudiging van de notities op de indices en bijgevolg een verminderde toegankelijkheid van het chronologisch archief in. Zeven jaar later is dit besluit ingetrokken en vervangen door een nieuw besluit van 25 oktober 1880 1a.A, afdeling A.Z.C.
Mededelingen, overgenomen uit H.J. van Meerendonk, Inleiding op de inventaris van het archief van de Afdeling Kunsten en Wetenschappen van het Ministerie van Binnenlandse Zaken, 1 juli 1875-25 september 1918. (Manuscript, 's-Gravenhage, 1956). De originele stukken werden niet in het archief van het Ministerie van Binnenlandse Zaken, Afdeling Algemene Zaken en Comptabiliteit, aangetroffen.
Het stelde een nieuwe agenda- en indexformule vast, maar spreekt in artikel 17 ook over de klassering en de bewaring der stukken. Blijkbaar wilde men iets doen aan het tijdrovende gesnuffel in dynamische en semistatische archieven. Men bepaalde:
dat stukken na afdoening van een zaak nog een jaar bij de afdelingen in portefeuille bewaard mochten worden.
dat de stukken na een jaar aan het archief moesten worden overgedragen, waar ze dan in de oorspronkelijke chronologische orde zouden worden geborgen.
De overdracht zou volgens dit voorschrift maandelijks moeten geschieden. Hierop ontbrak echter alle controle. Het gevolg was een ontregeling van het chronologische stelsel, omdat stukken betreffende slepende kwesties in steeds lijviger wordende dossiers op de bureaus bleven liggen. Hersortering op datum werd bovendien steeds onaantrekkelijker, omdat de mankracht daartoe ontbrak.
De Stuers werkte als beheerder van het ministerieel archief de afbraak van dit chronologische stelsel in de hand. Voor de uitvoering van zijn eigen beleid had hij documentatie nodig en reeds voor 1880 overhandigde hij zijn archiefambtenaar stapeltjes stukken met verschillende beschikkingen in een- omslag met het opschrift 'bijeen houden'
Zoals bijvoorbeeld het geval is met het dossier, beschreven in inventarisnummer 3486. Als karakteristiek voor het werk van De Stuers als 'registrator' diepe nog het volgende archivistische curiosum. In het archief van het Ministerie van Binnenlandse Zaken, Afdeling Onderwijs, Kunsten en Wetenschappen, exh. 10 december 1873, nr. 198, dat handelt over rekesten van verschillende lieden om herstel van de St. Jan in 's Hertogenbosch, bevindt zich een informele brief van De Stuers aan minister Geertsema over het slopen van twee stadspoorten in Woerden, met als bijlage een artikel over de St. Jan. Dit stuk moet later in het exhibitum zijn gevoegd. De Stuers schreef in de marge met potlood: 'Dit is de 1e brief geloof ik dien ik aan de Minister over kunst schreef, tenzij die tot aankoop van de model van het graf van Tromp voorafgegaan zij.'
! Zelf streefde hij een ordening van zijn correspondentie op onderwerp na: hij sloot in zijn minuten informele nota's en aantekeningen die aan oude stukken refereerden. Herhaaldelijk liet hij zijn ambtenaren oude stukken lichten die hij in zijn portefeuille stopte en van een lijst voorzag. Al deze stukken verwerkte hij dusdanig om tot bureaudossiers dat reconstructie van de chronologische ordening onmogelijk was. Tussen geregistreerde correspondentie werden informele memoranda gelegd. Karakteristiek werden de marginale commentaren van De Stuers op de stukken: nu eens dijden zij uit tot bladzijden lange polemieken met Hubrecht over allerlei formele kwesties dan weer gebruikte De Stuers zijn vaardige tekenpen om zijn gevoelens te uiten. Het waren alle uitspattingen waarvoor het oorspronkelijke registratuurplan geen ruimte bood.
Zo ontstonden er nieuwe structuren. De Stuers ordende zijn monumentendossiers alfabetisch op plaatsnaam en voegde daarbij ook de informele nota's die hij van de architect Mulder ontving. Zo komt het, dat verschillende 'monumentendossiers' ongedateerde, want ongeregistreerde stukken bevatten, die door De Stuers als werkdocumentatie waren opgeslagen. Op die manier ontstond er allengs een dubbele archiefordening.
Naast de qua omvang steeds onbeduidender wordende chronologische serie groeide een soort rubriekenstelsel dat ongeveer samenviel met de taak van de Afdeling Kunsten en Wetenschappen; slechts wat daarbuiten viel of niet door de administratie nodig werd geacht, mocht in de chronologische serie worden opgeborgen. De toegankelijkheid van het archief werd dus bepaald door het subjectieve ordeningscriterium van de archiefvormende ambtenaren. Dit 'rubriekenstelsel in praktijkordening'
Terminologie, die sedert het verschijnen van er. A.E.M. Ribberink, Registratuur en Rijksadministratie in de 19e eeuw, (Den Haag, 1970) in zwang is geraakt.
werd door het gehele ministerie van Binnenlandse Zaken toegepast, waarbij de chronologische series schuil gingen achter termen als 'algemeen' of 'varia'. Tot aan de invoering van de voorschriften gegeven bij het Koninklijk Besluit van 20 oktober 1950, Stbl. K.425, waarin de behandeling van post- en archiefzaken door de rijksadministratie werd geregeld, werd deze geïmproviseerde en ongecontroleerde systematiek gehandhaafd.
Binnen de rubrieken plachten de ambtenaren hun stukken 'chronologisch in volgorde van afdoening' te ordenen, maar ook dit was voor subjectieve interpretatie vatbaar. Het gevolg was dat bijvoorbeeld een stuk betreffende een aanhangig gemaakte subsidie-aanvrage eerst tien of twaalf jaar later geborgen werd, omdat men eerst dan het 'subsidie-dossier' bij de herhaling van de beschikking niet meer nodig had.
Onafhankelijk van deze praktijkordening werden de agenda's bijgewerkt, waarop klappers en indices werden gemaakt. Deze laatste toegangen verwezen echter niet naar de op de bureaus gevormde rubrieken en konden dus niet de exacte vindplaats van de stukken aangeven. De indices verschraalden allengs tot een systematische trefwoordenlijst op de agenda. Deze kon weer dienen als een zelfstandige bron van informatie over handelingen die de afdeling op een bepaald tijdstip had verricht.
Aanwijzingen voor de gebruiker
Openbaarheidsbeperkingen
Volledig openbaar.
Materiële beperkingen
Een aantal stukken van dit archief verkeert in een slechte materiële staat, waardoor raadpleging niet mogelijk is. Dit is bij de beschrijving van deze stukken aangegeven met de opmerking: Niet raadpleegbaar.
Aanvraaginstructie
Openbare archiefstukken kunnen online worden aangevraagd en gereserveerd. U kunt dit ook via de terminals in de studiezaal van het Nationaal Archief doen. Om te kunnen reserveren dient u de volgende stappen te volgen:
U maakt een profiel aan op www.gahetna.nl, en logt vervolgens in
Via de archiefinventaris (alleen de beschrijvingen met rode nummers) selecteert u het gewenste archiefstuk door op de knop 'Reserveren' te klikken
In het volgende scherm geeft u aan op welke dag u het archiefstuk wilt inzien
Indien u zich bevindt in de studiezaal en een tafelnummer heeft ontvangen kunt u dit nummer vermelden. Als u geen tafelnummer heeft kunt u tafelnummer 777 laten staan
Vervolgens bevestigt u uw reservering door deze te versturen.
Verwant materiaal
Beschikbaarheid van kopieën
De inventarisnummers van dit archief zijn niet in kopievorm beschikbaar.
Verwante archieven
Archief van het Ministerie van Binnenlandse Zaken, Afdeling Algemene Zaken en Comptabiliteit (nummer toegang 2.04.04, inventarisnummer 250)
Archief van de Nederlandse Vereniging voor Tekenonderwijs, 1880-1994 (nummer toegang 2.19.072.01)
Koninklijke Bibliotheek: Afdeling Documentatie inzake de Verzameling van Documenten en Gegevens betreffende de Economische Crisis van Nederland in Oorlogsgevaar, 1914-1918 (1921) (nummer toegang 2.04.53.14 )
Archief van de Centrale Vereniging voor Openbare Leeszalen en Bibliotheken 1906-1972 (nummer toegang: 2.19.093)
Collectie 197 Familiearchief Van Beresteyn
2.21.018 - Geslacht Van Beresteyn en aanverwante Geslachten: Deel I
2.21.019 - Geslacht Van Beresteyn en aanverwante Geslachten: Deel II
2.21.184 - Inventaris van papieren afkomstig van leden van het geslacht Van Beresteyn en aanverwante geslachten: Deel III
Koninklijke Akademie van Wetenschappen in het Rijksarchief in Noord- Holland
Koninklijk Instituut van Ingenieurs in het Algemeen Rijksarchief
Nederlandse Maatschappij tot Bevordering der Geneeskunst in Algemeen Rijksarchief
Nederlandse Maatschappij tot Bevordering der Pharmacie in Algemeen Rijksarchief
Maatschappij van Nederlandse Letterkunde in Universiteitsbibliotheek Leiden, afdeling Westerse Handschriften; Maatschappij tot bevordering van Nijverheid in Gemeentearchief Haarlem.
Publicaties
Literatuurlijst
Deze lijst is niet uitputtend. De hier geciteerde werken bevatten literatuuropgaven aan de hand waarvan verdere studie kan worden verricht. Voor een lijst van eigentijdse publicaties van Victor de Stuers zij men verwezen naar een bibliografie in
De Maasgouw 69 (1950), p. 116-117.
Aartrijk, J.C. van en W.L.A. Roessingh,Inventaris van het archief van de afdeling Onderwijs van het ministerie van Binnenlandse Zaken, 1877-1918, III, Lager Onderwijs. Getypt manuscript. (Den Haag, 1969).
Albers, P. 'Victor de Stuers', in Studiën, tijdschrift voor godsdienst, wetenschap en letteren, nr. 89 (1918), p. 20-32, 125-152, 533-563; nr. 90 (1919), p. 1-28; nr. 91 (1919), p. 228-260; nr. 92 (1920), p. 330-360.
Boekman, E., Overheid en kunst in Nederland, (Amsterdam, 1939).
Brummel, Dr L., Geschiedenis der Koninklijke Bibliotheek, (Leiden, 1939).
Brummel, Dr L., Nederland en de internationale uitwisseling van geschriften, ('s-Gravenhage, 1930).
Duparc, F.J., Een eeuw strijd om Nederlands cultureel erfgoed, (Den Haag, 1975).
Janzen, Peter, 'Het Rijksmuseum aan de Stadhouderskade te Amsterdam, een wordingsgeschiedenis', in De Negentiende Eeuw, Documentatieblad, jaargang 2, nr. 3 (september 1978), p. 149-178.
Kasander, J., 150 jaar Koninklijk Conservatorium; grepen uit de geschiedenis, ('s-Gravenhage, 1976).
Koevoets, Ben en Herbert van Rheeden (red). Geen jaar zonder lijn, Honderd jaar tekenonderwijs in Nederland, 1880-1980, (Haarlem, 1980).
Het Levenswerk van Jhr. Mr Victor de Stuers, herdacht door zijne vrienden, (Utrecht, 1913).
Lunsingh Scheurleer, Th.H., Het Rijksmuseum 1808-1958, ('s-Gravenhage, 1958).
Maasgouw, De, 69 (1950), p. 33-117.
Meerendonk, H.J. van, Inleiding op de inventaris van het Archief van de Afdeling Kunsten en Wetenschappen van het Ministerie van Binnenlandse Zaken. 1 juli 1875 - 25 september 1918, (Den Haag, 1956).
Stuers, Victor de, Holland op zijn smalst, ingeleid en toegelicht door een werkgroep van het Kunsthistorisch Instituut der Universiteit van Amsterdam, (Bussum, 1975).
Tillema, J.A.C., Schetsen uit de geschiedenis van de monumentenzorg in Nederland, ('s-Gravenhage).
Tillema, J.A.C., Victor de Stuers, gedachten van een individualist, (Assen, 1982).
Lijst van publicaties van het Ministerie van Binnenlandse Zaken, in opdracht van de Afdeling Kunsten en Wetenschappen.
Deze publicaties hebben betrekking op het beleid van de afdeling of van instellingen die onder de afdeling ressorteren. De lijst bevat de titels die aan de hand van eigentijdse opgaven konden worden achterhaald.
Monumentenzorg en gebouwenbeheer
Jaarverslag van de Rijksadviseurs voor de monumenten van geschiedenis en kunst over 1874 en 1874-1875. 1875-1878.
Jaarverslag van de Rijkscommissie voor het opmaken en uitgeven van een inventaris en eene beschrijving van de Nederlandse monumenten van geschiedenis en kunst. 1904-1917. 1905-1918.
Algemene voorschriften voor de uitvoering en het onderhoud van werken onder beheer van het Departement van Binnenlandsche Zaken. 1875.
Jhr. V.E.L. de Stuers, Het Binnenhof en 's Lands Gebouwen in de residentie. Den Haag, 1891.
Museumbeheer
Verslag omtrent 's Rijks Verzamelingen van Geschiedenis en Kunst over 1878-1917. 1879-1918.
Hierin opgenomen: Jaarverslag van de Rijkscommissie voor vervaardiging en ruiling van reprodukties van kunstvoorwerpen. 1889-1917. 1890-1918.